臺灣臺北地方法院民事判決
111年度簡上字第80號
上  訴  人    林○○    
法定代理人    陳○○  


訴訟代理人    張藝騰律師
複  代理人    郭芸言律師
被  上訴人    林○○    
兼法定代理人  林○○之母  
              林○○之父    
              
上列當事人間請求損害賠償事件，上訴人對於民國110年11月3日
本院臺北簡易庭110年度北簡字第7875號第一審判決提起上訴，
本院於民國111年6月15日言詞辯論終結，判決如下：
    主      文
上訴駁回。 
第二審訴訟費用由上訴人負擔。
    事實及理由
壹、程序部分
    按司法機關所製作必須公開之文書，不得揭露足以識別兒童
    及少年為刑事案件、少年保護事件之當事人或被害人身分之
    資訊，兒童及少年福利與權益保障法第69條第1項第4款、第
    2項定有明文。查，上訴人為民國100年生、被上訴人甲○○為
    101年生，均為未滿12歲之兒童，業經兩造自陳在卷，揆諸
    前開規定，本院製作必須公開之判決書，即不得揭露足以識
    別上訴人及甲○○身分之真實姓名、年籍及住所等資訊。又因
    上訴人及甲○○均為未滿20歲之限制行為能力人，無訴訟能力
    ，應由法定代理人代理，惟若於判決上記載渠等法定代理人
    之姓名及住址等資訊，亦有揭露上訴人及甲○○身分資訊之疑
    慮，故本判決爰將上訴人及被上訴人甲○○法定代理人之姓名
    及住址併予遮隱，合先敘明。
貳、實體部分
一、上訴人起訴主張：其與甲○○原為同校三年級之同班同學。惟
    甲○○自109年8月31日開學起至109年12月底，於上學期間每
    日藉機辱罵上訴人「暴力女」、「豬頭」、「歐巴桑」、「
    滾開」、「閃開」等足以貶抑上訴人人格、名譽及社會評價
    之言詞，且於109年11月2日上午10時30分許之國語課堂上藉
    機踩踏上訴人之書包、於國語課時利用白板筆畫上訴人之臉
    頰，而為足以貶損上訴人人格、名譽及社會評價之行為。又
    於109年11月2日上午10時第2堂國語課、上午11時第4堂數學
    課時，趁與上訴人座位相鄰之際，竟塗去上訴人於分組白板
    上已撰寫完成之國語作業，以及塗去上訴人於個人白板上所
    抄寫之數學題目，業已侵害上訴人之意思自由；另自109年9
    月14日後，動輒於上課期間在同班同學面前掀開上衣，甚至
    於109年11月至12月間，適逢「體育課」上課期間，甲○○更
    不時無故跟蹤上訴人至女廁，呼喊上訴人或其他女同學姓名
    後，隨即掀開上衣供人觀覽，藉此騷擾上訴人或其他女同學
    。甲○○於109年9月至12月之上課期間，基於恐嚇之故意，經
    常作勢揮拳佯稱要毆打上訴人，致上訴人身心長期飽受恐懼
    ；甚至屢次出於侵害上訴人人格權、身體健康權之故意，出
    手毆打上訴人之臉部，或以腳踢踹上訴人之腹部、臀部、下
    肢等部分，造成上訴人上開部位受傷；復於109年12月8日課
    堂上，當全班同學面前，基於傷害之故意，出手毆打上訴人
    之臉頰、頭部等部位，造成上訴人受有臉部外側顴骨與右側
    眼角局部紅腫、右眼球外側、部分血絲分布等傷害，上訴人
    因而支出醫療費用新臺幣（下同）900元。是上訴人年幼之
    身體及心靈，無端遭受甲○○長期霸凌，精神及肉體上受有極
    大痛苦，自得請求精神慰撫金499,100元。又甲○○父母即被
    上訴人甲○○之父、甲○○之母未盡管教未成年子女之責任，放
    縱甲○○為侵害上訴人之作為，依法應與甲○○負連帶賠償責任
    。為此，爰依民法第184條、第187條第1項、第193條第1項
    、第195條第1項之規定提起本件訴訟，請求被上訴人應連帶
    給付50萬元及遲延利息等語。
二、被上訴人則以：
㈠、上訴人泛稱甲○○自109年8月31日開學起，動輒於上學期間辱
    罵足以貶抑上訴人人格、名譽及社會評價之言詞，並未具體
    特定甲○○於何時何地基於何原因動機及侵權意思，侮辱或誹
    謗上訴人，且上訴人並無提出任何直接證據就其所指侵權行
    為以實其說，自不應以聲請訊問老師及已非同班之同學（上
    訴人已轉學)，來證明甲○○每日在何處為何行為，作為特定
    訴訟標的之方法。因上訴人為同年級中年紀較大者，身材亦
    較同年級同學高大，經同學戲暱稱以「歐巴桑」非無可能，
    故縱甲○○有戲暱稱以「歐巴桑」之語，亦須考量語境是否有
    侮辱上訴人之意思。另「滾開」、「閃開」等語，均非侮辱
    或誹謗性言論，且未特定時間、地點，語境亦不明。就正常
    人之經驗法則來看，若甲○○於上訴人每日到校上課期間都有
    上訴人所謂侮辱或誹謗性言論，其或已有精神障礙或其他心
    智缺陷，或有不能辨識其意思表示之情形，甲○○必無侮辱或
    誹謗之侵權故意。又依學校一周作息表所示，109年11月2日
    上午10時30分許恰為下課休息時間與上課時間之交替，上訴
    人主張甲○○於該時日國語課堂上藉機踩踏上訴人書包，究竟
    是在國語課堂上課或下課時間，實屬不明，又是如何損及上
    訴人之社會（同班同學或老師）評價，並無具體證據以實其
    說，且如真有踐踏書包或劃臉頰之事，上訴人豈會不留下當
    日照片以為證據。退步言之，縱有上訴人所述上情，惟甲○○
    於課堂上老師在場之情形下還能如此為之，恐係因其有精神
    障礙或其他心智缺陷，而致不知其所為，顯無侵權故意。另
    109年11月2日上午11時並非上訴人所稱數學課，而係資訊課
    ，且上訴人與甲○○從未有座位相鄰之情形，上訴人所述甲○○
    趁與上訴人座位相鄰之際，塗去上訴人於白板上已撰寫之國
    語作業及抄寫之數學題目，完全不實。況且，上訴人既認為
    甲○○係惡作劇，顯非基於侵害人格權之故意，且上訴人早已
    於其在白板上完成撰寫或抄寫之際，完整表現其意思自由，
    甲○○之之上開行為自無侵害上訴人之意思自由。上訴人所指
    甲○○「動輒」、「不時」掀開上衣供人觀覽一節，因時間均
    不明，且無具體證據證明其說，自不得認定甲○○有此行為。
    又上訴人所稱甲○○經常作勢揮拳佯稱要毆打上訴人及以腳踢
    踹上訴人之腹部、臀部、下肢，造成上訴人受傷，因上訴人
    並未特定係於每日之何時何地，其所稱屢次毆打，毫無證據
    ，且上訴人本為習武之人，身材亦較同齡同學高大，對於他
    人之攻擊並無所恐懼，反而是一般同學畏懼上訴人之武力，
    且上訴人所提診斷證明書，為新傷並非舊傷，顯非「屢次」
    所傷，亦與其所主張之傷害部位不合。甚者，於甲○○發生10
    9年12月8日之事件後，甲○○之父、甲○○之母帶同甲○○至醫院
    身心科門診就診，醫師評估診斷甲○○患有「注意力缺失/過
    動障礙」，有情緒控管及注意力無法集中問題，因「注意力不
    足過動症」主要與腦神經系統生理的問題有關，甲○○之衝動
    行為即肇因於此，故109年12月8日上訴人與甲○○間肢體衝突
    ，乃因腦神經系統問題致甲○○喪失識別能力，其並無侵權故
    意等語，資為抗辯。　　
三、原審為上訴人一部勝訴、一部敗訴之判決，並判命被上訴人
    應連帶給付上訴人6,900元，及自110年3月6日起至清償日止
    ，按週年利率5%計算之利息（被上訴人就其敗訴部分未聲明
    不服，已告確定），而駁回上訴人其餘請求，並就上訴人勝
    訴部分，依職權分別為假執行及免為假執行之宣告。上訴人
    就其敗訴金額部分全部聲明不服提起上訴，並聲明：㈠、原
    判決關於駁回上訴人後開第二項之訴部分廢棄；㈡、上開廢
    棄部分，被上訴人應再給付上訴人493,100元，及自起訴狀
    繕本送達翌日起至清償日止，按週年利率5%計算之利息。被
    上訴人答辯聲明則為：上訴駁回。
四、兩造之爭點及論述
㈠、按當事人主張有利於己之事實者，就其事實有舉證之責任，
    民事訴訟法第277條前段定有明文。民事訴訟如係由原告主
    張權利者，應先由原告負舉證之責，若原告先不能舉證，以
    證實自己主張之事實為真實，則被告就其抗辯事實即令不能
    舉證，或其所舉證據尚有疵累，亦應駁回原告之請求（最高
    法院17年上字第917號裁判要旨參照）。次按，民法第184 
    條第1 項前段及第195 條第1 項前段固已就被害人因他人不
    法侵害人格權、名譽權之行為致生損害之情形設有明文規定
    ，而侵權行為之損害賠償，須行為人因故意或過失不法侵害
    他人之權利，致他人受損害，方能成立，且主張侵權行為損
    害賠償請求權之人，對於侵權行為之成立要件應負舉證責任
    （最高法院100年度台上字第328號判決要旨參照）。又按民
    法上名譽權之侵害非即與刑法之誹謗罪相同，名譽有無受損
    害，應以社會上對個人評價是否貶損作為判斷之依據（最高
    法院90年台上字第646號判決意旨參照）。是所謂名譽權受
    損，非單依被害人主觀之感情加以判斷，而應依社會客觀之
    評價判定。揆諸上開說明，名譽權之侵害必須為行為人出於
    故意或過失意圖散布於眾或使第三人知悉其事，而造成他人
    客觀上之社會評價受貶損，始足當之。而行為人之言詞是否
    屬足以貶損他人評價之行為，應參酌行為人之動機、目的、
    智識程度、慣用之語言、當時所受之刺激、所為之用語、語
    氣、內容及連接之前後文句觀之，倘行為人所為不適當之言
    詞，並未對他人在社會上之客觀評價造成減損，縱主觀上造
    成他人之不快，亦不應使行為人負損害賠償之責任。經查：
  1.就上訴人主張甲○○自109年8月31日開學起至109年12月底，
    於上學期間每日藉機辱罵上訴人暴力女、豬頭、歐巴桑、滾
    開、閃開部分：
　  查，「滾開、閃開」僅係要求對方離開之較不文雅用詞，尚
    難認其有辱罵上訴人之意，以及上訴人之名譽或社會評價會
    因此受到貶損。又上訴人泛稱甲○○每日藉機辱罵上訴人「暴
    力女、豬頭、歐巴桑」之行為，惟上訴人除未能具體特定甲
    ○○為上開行為之時間地點，亦未能說明甲○○究係於上課或下
    課期間，於何種情境下口出上開言詞，是縱甲○○確有口出上
    開言詞，揆前說明，仍難以此遽認甲○○所為客觀上有貶損上
    訴人社會評價之情。況且，上訴人於109年12月8日遭甲○○毆
    打後(詳後述㈡)，甲○○之母、上訴人之外婆及學校老師即已
    介入，倘甲○○於該日後有辱罵上訴人暴力女、豬頭、歐巴桑
    之情，上訴人應會告知其外婆或學校老師，惟遍觀全卷，未
    見上訴人或其外婆於109年12月8日後曾向甲○○之母或學校老
    師反應上訴人於學校時遭甲○○辱罵之證明，自無足認甲○○於
    109年12月8日至31日間於學校每日有辱罵上訴人之情。至上
    訴人提出之LINE對話紀錄（見原審卷第25至39頁），未提及
    甲○○於何時何地有以上開言詞辱罵上訴人，部分之對話紀錄
    則是甲○○之母屢次與上訴人之外婆溝通之過程，同無從具體
    特定並證明甲○○自109年8月31日開學起至109年12月底上課
    期間之何時何地有辱罵上訴人暴力女、豬頭、歐巴桑，而憑
    為有利於上訴人之證明。
  2.就上訴人主張甲○○於109年11月2日上午10時30分許之國語課
    堂上藉機踩踏上訴人之書包、利用白板筆畫上訴人之臉頰，
    又於同日上午10時第2堂國語課、上午11時第4堂數學課時，
    塗去上訴人於分組白板上已撰寫完成之國語作業，以及塗去
    上訴人於個人白板上所抄寫之數學題目部分：
　⑴縱認甲○○有踩踏上訴人書包之情，亦僅係侵害上訴人之財產
    權，尚難認踩踏書包會侵害上訴人之名譽或人格法益。另上
    訴人主張甲○○以白板筆塗畫其臉頰，縱認屬實，惟關於塗畫
    臉頰之情形、塗畫面積，及上訴人與甲○○係於何情況下發生
    塗畫臉頰之情事，均未見上訴人具體特定且舉證以實其說，
    自難以甲○○塗畫上訴人臉頰乙節即謂有貶損上訴人名譽權或
    上訴人之人格法益受到侵害且屬情節重大之情事。
　⑵又即令甲○○將上訴人書寫於白板上之國語作業及數學題目塗
    去，因白板上之文字已經上訴人書寫出來，其意思之自由並
    未因此受妨礙，且上訴人仍可重新書寫，尚難認上訴人有何
    人格法益受侵害且屬情節重大之情形。
　⑶基上，則上訴人主張其名譽權、意思自由、其他人格法益受
    到侵害，而請求被上訴人賠償精神慰撫金，尚非有據。　　
  3.上訴人主張甲○○自109年9月14日後，動輒於上課期間在同班
    同學面前掀開上衣；於109年11月至12月間，適逢「體育課
    」上課期間，甲○○更不時無故跟蹤上訴人至女廁，呼喊上訴
    人或其他女同學姓名後，隨即掀開上衣供人觀覽，藉此騷擾
    上訴人或其他女同學部分：　　
　  上訴人未具體特定時間地點並詳述當時發生之情境，且未提
    出證據證明其有何人格法益因此受有侵害，是上訴人所述縱
    屬真實，亦難認甲○○即係出於騷擾上訴人之故意且有致上訴
    人何人格法益受損而情節重大之情事。從而，上訴人以此請
    求被上訴人賠償精神慰撫金，即失所憑。
  4.就上訴人主張甲○○於109年9月至12月之上課期間(109年12月
    8日除外)，基於恐嚇之故意，經常作勢揮拳佯稱要毆打上訴
    人，致上訴人身心長期飽受恐懼；且屢次出於侵害上訴人人
    格權、身體健康權之故意，出手毆打上訴人之臉部，或以腳
    踢踹上訴人之腹部、臀部、下肢等部分，造成上訴人上開部
    位受傷部分：
　⑴上訴人自幼習武，有被上訴人提出之網路新聞資料在卷可稽
    （見原審卷第203頁、本院卷第39至47頁），則上訴人是否
    會因甲○○作勢揮拳佯稱要毆打上訴人，致生恐懼，即非無疑
    。另觀甲○○之導師與甲○○之母間3月25日週四（將日期與週
    四對照，可知為110年3月25日）LINE對話紀錄，甲○○之導師
    向甲○○之母提及「媽媽您好，○○（即上訴人）今天放學時有
    來找老師，說下課玩鬼抓人時，甲○○會故意一直跟著她要抓
    她。後來○○對他提醒說，如果你再對我說不好聽的話或者動
    手，我不會怕你，我也會打回去。」等語（見原審卷第255
    頁），可徵上訴人有一定自保能力，其不會因甲○○作勢揮拳
    佯稱要毆打上訴人即心生恐懼，且益證上訴人與甲○○間之關
    係，並非如上訴人所述其因甲○○之1至4行為受有恐懼、社會
    評價或人格法益受損且情節重大，否則，上訴人當會盡可能
    遠離甲○○，而非在上訴人主張甲○○對其有侵權行為之109年8
    月31日至同年12月底後之110年3月25日，仍與甲○○及其他同
    學下課時玩在一起。至上訴人所提出之晴天身心診所診斷證
    明書（見原審卷第111頁），其上僅記載個案因事件後出現
    畏懼反應，並未診斷引起前揭情緒之成因為何，無法據以證
    明係與上訴人所述之前揭情節有關，自難遽為被上訴人不利
    之認定。
　⑵上訴人未提出證據證明甲○○於109年9月至12月之上課期間，
    屢次出手毆打上訴人之臉部，或以腳踢踹上訴人之腹部、臀
    部、下肢等部分，造成上訴人上開部位受傷（109年12月8日
    除外，詳後述㈡），自難認上訴人以此主張其人格權、身體
    健康權受侵害乙節為真。
　⑶基上，則上訴人主張其人格權、身體健康權受到侵害，而請
    求被上訴人賠償精神慰撫金，尚非有據。　　　
㈡、又按因故意或過失，不法侵害他人之權利者，負損害賠償責
    任；無行為能力人或限制行為能力人，不法侵害他人之權利
    者，以行為時有識別能力為限，與其法定代理人連帶負損害
    賠償責任；不法侵害他人之身體、健康、名譽、自由、信用
    、隱私、貞操，或不法侵害其他人格法益而情節重大者，被
    害人雖非財產上之損害，亦得請求賠償相當之金額。前二項
    規定，於不法侵害他人基於父、母、子、女或配偶關係之身
    分法益而情節重大者，準用之。民法第184條第1項前段、第
    187條第1項前段、第195條第1項前段、第3項分別定有明文
    。又慰撫金之多寡，應斟酌雙方之身分、地位、資力與加害
    程度，及其他各種情形核定相當之數額，該金額是否相當，
    自應依實際加害情形與被害人所受之痛苦及雙方之身分、地
    位、經濟狀況等關係決定之（最高法院51年度台上字第223
    號裁判意旨參照）。上訴人主張甲○○於109年12月8日有出手
    毆打上訴人之臉頰、頭部等部位，造成上訴人受有臉部外側
    顴骨與右側眼角局部紅腫、右眼球外側部分血絲分佈之傷害
    （下稱系爭傷害），上訴人因而支出醫療費用900元等情，
    為被上訴人所不爭執（見原審卷第358頁），且甲○○當時已
    國小三年級，依其年齡及智識程度，應知不得隨意出手傷害
    他人而有識別能力，是其對上訴人所為之上開傷害行為，自
    屬故意不法侵害上訴人之身體權致上訴人受有損害，則上訴
    人主張被上訴人應依上開規定負侵權行為損害賠償責任，依
    上開規定，自屬有據。被上訴人雖辯稱甲○○經診斷為患有「
    注意力缺失/過動障礙」，故109年12月8日之肢體衝突，乃
    因腦神經系統致其喪失識別能力，甲○○並無侵權故意云云，
    並提出診斷證明書為憑（見原審卷第329頁），惟甲○○縱被
    診斷患有前揭症狀，然上開診斷書並未記載甲○○有因此病症
    而無識別能力，且不足以證明甲○○於109年12月8日當時即係
    因患有上開病症而出手毆打上訴人，故被上訴人辯稱甲○○當
    時並無侵權故意或識別能力云云，尚難憑採，上訴人請求被
    上訴人賠償醫藥費用900元，自屬有據。又上訴人因甲○○毆
    打行為而受有系爭傷害，依其傷勢，其精神上自然受有相當
    之痛苦，本院衡酌上訴人受損害情狀，並兩造之身分、地位
    、資力，甲○○事發後已向上訴人及其法定代理人道歉，有LI
    NE對話紀錄在卷可稽（見原審卷第33、35、221頁）等一切
    情狀，認上訴人得請求賠償之精神慰撫金為6,000元，為合
    理。
㈢、復按，給付無確定期限者，債務人於債權人得請求給付時，
    經其催告而未為給付，自受催告時起，負遲延責任。其經債
    權人起訴而送達訴狀，或依督促程序送達支付命令，或為其
    他相類之行為者，與催告有同一之效力。遲延之債務，以支
    付金錢為標的者，債權人得請求依法定利率計算之遲延利息
    。應付利息之債務，其利率未經約定，亦無法律可據者，週
    年利率為5%，民法第229條第2項、第233條第1項前段及第20
    3條定有明文。經查，本件上訴人依侵權行為法律關係請求
    被上訴人負損害賠償責任，屬給付無確定期限之債務，則上
    訴人依上開法條規定，請求被上訴人給付自起訴狀繕本送達
    翌日即110年3月6日起至清償日止，按週年利率5%計算之遲
    延利息，於法有據，應予准許。　
㈣、末按，當事人未充分知悉、掌握其主張或抗辯所必要之事實
    、證據時，藉由證據調查之聲請，企圖從證據調查中獲得新
    事實或新證據，並以該事實或證據作為支撐其請求或聲明為
    有理由之依據者，為摸索證明，違反民事訴訟法第266條第1
    項第2款、第285條第1項、第298條第1項之規定意旨，亦違
    背我國民事訴訟法採辯論主義之原則。查，上訴人以110年9
    月10日民事準備暨調查證據聲請狀，聲請傳喚書狀內所列同
    學、老師到庭作證以證明甲○○確有其所指上開㈠、1至4之行
    為（見原審卷第372頁），復於111年6月16日以民事聲請再
    開辯論狀請求再開辯論，並敘明上開請求傳喚之證人可證明
    甲○○於國語課上課期間藉機踩踏上訴人書包、甲○○於上課期
    間在同學面前掀開上衣供人觀覽以騷擾上訴人之情（見本院
    卷第139頁）。然縱甲○○確於國語課上課期間踩踏上訴人書
    包，僅侵害上訴人之財產權，遑論上訴人係請求傳喚社會課
    老師而非國語課老師到庭作證，而與上訴人上開所指之待證
    事實無涉。又甲○○於上課期間在同學面前掀開上衣供人觀覽
    縱屬為真，客觀上僅能認屬甲○○於上課之脫序行為，難認甲
    ○○係故意針對上訴人所為而構成侵權行為，上訴人請求傳喚
    上開證人到庭作證以證明上開情事，並無必要。至上訴人就
    其餘部分，因主張之侵權行為事實欠缺具體明確，前揭證人
    自無從就未具體特定之侵權行為作證。況依上訴人於本院陳
    稱「因為被上訴人對上訴人侵害是長時間持續性的，如果要
    求上訴人需要特定時間點，無異要求上訴人回憶當時的侵害
    狀況，等同於上訴人的第二次傷害，所以我們提出特定的時
    段，應足以特定侵害事實」等語（見本院卷第132頁），可
    見上訴人未就基礎事實即具體特定時間、地點盡主張之責，
    反希冀從證據調查中獲得具體事實以建構所欲主張之事實，
    揆前說明，核屬摸索證明，違反上開民事訴訟法之規定，亦
    與我國民事訴訟法採辯論主義之原則有違，此部分證據調查
    之聲請，於法未合，無從准許。
五、綜上所述，上訴人本於侵權行為法律關係，請求被上訴人給
    付6,900元（計算式：900元+6,000元=6,900元），及自110
    年3月6日起至清償日止，按週年利率5%計算之法定遲延利息
    ，為有理由，應予准許。上訴人逾此範圍之請求，則無理由
    ，應予駁回。原審就上訴人超逾6,900元本息之請求，所為
    上訴人敗訴之判決，並無違誤，上訴意旨指摘原判決不當、
    求予廢棄，為無理由，爰予駁回。　　
六、本件事證已臻明確，兩造其餘攻擊防禦方法及證據，核與判
    決之結果不生影響，爰不一一論列，併此敘明。　　
七、訴訟費用負擔之依據︰民事訴訟法第78條。　　
中　　華　　民　　國　　111 　年　　7 　　月　　13　　日
                  民事第四庭  審判長法  官  蔡政哲
                                    法  官  林承歆
                                    法  官  蕭涵勻
以上正本係照原本作成。
本判決不得上訴。                                    
中　　華　　民　　國　　111 　年　　7 　　月　　13　　日
                                    書記官  林立原